【裁判字號】    97,上易,152
【裁判日期】    970604
【裁判案由】    偽造文書等
【裁判全文】
臺灣高等法院臺中分院刑事判決         97年度上易字第152號
上  訴  人  臺灣臺中地方法院檢察署檢察官
上  訴  人
即  被  告  丙○○
            乙○○
                      1號
            庚○○
                      1號
前三人共同
選任辯護人  郭美絹  律師
上列上訴人因被告等偽造文書等案件，不服臺灣臺中地方法院96
年度易字第5162號中華民國96年12月10日第一審判決（起訴案號
：臺灣臺中地方法院檢察署96年度偵字第16231號），提起上訴
，本院判決如下：
    主  文
原判決撤銷。
庚○○、丙○○共同犯損害債權罪，庚○○處有期徒刑捌月；丙○○處有期徒刑參月，如易科罰金，以新台幣壹仟元折算壹日。
庚○○減為有期徒刑肆月、丙○○減為有期徒刑壹月又拾伍日，
如易科罰金，均以新台幣壹仟元折算壹日。
丙○○、庚○○被訴偽造文書部分均無罪。
乙○○無罪。
    事  實
一、緣庚○○、丙○○原為夫妻關係，且庚○○原亦為丙○○所
    經營松祐金屬工業有限公司（以下簡稱松祐公司）之股東，
    而乙○○則為2人之子。庚○○、丙○○與丑○○因同為臺
    中縣太平巿中山路「天明宮」信徒因而結織，此後庚○○陸
    續向丑○○借款未為清償，丙○○因係配偶之故，先替庚○○代償新台幣（下同）300萬元，其後庚○○仍陸續向丑○○借款，截至民國91年9月1日止，共計借貸300萬元，庚○○因此簽發同額本票1紙交丑○○作為擔保，期間庚○○僅
    償還40萬元，經丑○○多次追討未果。
二、丑○○遂於95年7月21日以庚○○、丙○○、林貞妏（係庚○○、丙○○之女）為被告，請求彼3人連帶清償借款260萬
    元及利息，經原審法院民事庭於96年2月8日就被告庚○○部
    分判決丑○○勝訴，丙○○及林貞妏部分則駁回丑○○之請
    求，該民事案件並於96年3月8日勝訴確定。庚○○、丙○○
    於受強制執行之際，為避免庚○○名下60萬元松祐公司之股
    份遭到丑○○聲請強制執行，竟共同基於意圖損害丑○○之
    債權之犯意聯絡，先製作載有「庚○○出資新台幣60萬元讓
    由丙○○承受」內容之「松祐金屬工業有限公司股東同意書
    」，再由丙○○於96年4月2日，持該股東同意書，向經濟部
    中部辦公室辦理松祐公司股東變更登記，以處分、隱匿庚○○名下之松祐公司股份。
二、案經丑○○委由游琦俊律師訴請臺灣臺中地方法院檢察署檢
    察官偵查起訴。
    理  由
壹、被告丙○○、庚○○有罪部分
一、訊據被告庚○○、丙○○對於前揭辦理股東變更登記之事實
    供承在卷，雖矢口否認有毀損債權之犯行，辯稱：因舊公司
    法規定，有限公司之成立以股東五人以上為限，為符合公司
    法規定，丙○○於80年間才借用當時配偶庚○○名義為股東
    名義登記，事實上，全部資金均由丙○○個人支出，庚○○
    為掛名股東，自無任何損害債權人之債權可言云云。
二、本院查：
  (一)被告庚○○、丙○○對於前揭辦理股東變更登記之事實自白
    在卷，並有股東同意書及松祐公司變更登記表在卷可稽，是
    彼等基於共同意思聯絡為股東變更之事實應無疑義。
  (二)被告丙○○與庚○○於92年6月25日離婚前，係同財共居之
    夫妻關係，庚○○且實際參與松祐公司之經營，是被告2人
    所辯，庚○○對松祐公司完全未出資，無任何股東權利云云
    難以採信。
  (三)刑法第356條損害債權罪名之成立，僅需債權人對於債務人
    取得強制執行法第四條所列之執行名義，得以隨時聲請法院
    強制執行者，即屬之。參酌後述，被告庚○○因積欠巨債，
    被告丙○○陸續為之清償，並於93年10月20日將庚○○所有
    ，坐落臺中縣太平巿溪幻段1548、1549地號土地及其上台中
    縣太平巿仁和街9之5號建物，以買賣為登記原因，過戶予丙○○；再於94年3月30日（登記完成日），將庚○○所有臺
    中巿北屯區○○路○段346巷25弄79之1號建物與該建物公用
    地下室部分與所坐落臺中巿北屯區○○段611之12地號土地
    ，以買賣為登記原因，登記予其等之子乙○○所有，則本件
    於告訴人丑○○95年7月21日以庚○○、丙○○、林貞妏為
    被告，請求彼3人連帶清償借款260萬元及利息，經原審法院
    民事庭於96年2月8日就被告庚○○部分判決丑○○勝訴並於
    96年3月8日勝訴確定後，即刻於96年4月2日持該股東同意書
    ，向經濟部中部辦公室辦理松祐公司股東變更登記，顯見被
    告2人有損害丑○○債權之意圖。
    綜上，本件罪證明確，被告等2人之犯行，均堪認定。
三、核被告庚○○、丙○○所為，均係犯刑法第356條毀損債權
    罪。被告庚○○、丙○○2人就上開犯行有犯意聯絡及行為
    分擔均為共同正犯。原審就被告2人此部分犯行論罪科刑固
    非無見；惟被告2人此部分犯罪行為之時間既在96年4月24日
    之前，所犯合於中華民國九十六年罪犯減刑條例規定之減刑
    條件，原審雖為被告2人減刑之諭知，然於原判決之理由欄
    及論結欄適用法條部分漏未說明、記載，且被告庚○○積欠
    告訴人260萬元多年，拒不清償，告訴人於獲得民事勝訴之
    確定判決，取得執行名義後，被告2人竟以前揭方法損害告
    訴人之債權而處分庚○○之財產，參酌處分之財產高達60萬
    元，而原審僅量處拘役50日，量刑顯然過輕，被告2人上訴
    ，否認此部分犯行，無足採信，檢察官上訴，認原審判決就
    被告2人此部分犯行量刑過輕為有理由，爰審酌上情，被告
    等犯罪之動機、目的、手段、所生危害及犯罪後否認犯行等
    一切情狀，量處如主文所示之宣告刑，並依上開條例第2條
    第1項第3款規定，依法減其宣告刑之2分之1，並分別就被告
    丙○○之宣告刑及被告2人減得之刑，均諭知易科罰金之折
    算標準。
貳、無罪部分
一、公訴意旨以：被告庚○○、丙○○原為夫妻，被告乙○○則
    為2人之子。庚○○、丙○○與丑○○因同為臺中縣太平巿
    中山路「天明宮」信徒因而結織，此後庚○○陸續向丑○○
    借款，截至民國91年9月1日止，共計借貸300萬元，庚○○
    因此簽發同額本票1紙交丑○○作為擔保，期間庚○○僅償
    還40萬元，經丑○○多次追討，庚○○遂於94年7月28日，
    攜另開立面額200萬元之本票前來，欲換回前300萬元之本票
    ，然丑○○因庚○○無法再清償60萬元，而未將該300萬元
    之本票交由庚○○取回，從此庚○○即未再清償借款，丑○○因此對庚○○提出刑事告訴及民事訴訟，始知庚○○、丙○○業於92年6月25日離婚，且於同日將庚○○所有台中縣
    太平巿仁和街9之5號建物及坐落臺中縣太平巿溪幻段1548、
    1549地號土地，以買賣為登記原因，過戶予丙○○，抵充之
    前2人間之借貸債務。庚○○、丙○○離婚後，乃恐因庚○○陸續舉債，造成名下其他財產不保，庚○○、丙○○及其
    子乙○○均明知相互間無不動產買賣之合意及事實，竟仍共
    同基於不法之犯意聯絡，於94年3月30日（登記完成日），
    由丙○○將主導，填具不實之建物、土地買賣契約及登記申
    請書，而將庚○○所有臺中巿北屯區○○路○段346巷25弄79
    之1號建物與該建物公用地下室部分與所坐落臺中巿北屯區
    ○○段611之12地號土地，以買賣為登記原因，登記予乙○○所有，並使該管地政人員將此一不實事項登載於掌管之建
    物、土地所有權文書上，致生損害於地政機關對土地管理之
    正確性及丑○○上揭債權之擔保，因認被告等2人涉有刑法
    第214條使公務員登載不實罪嫌。
二、按犯罪事實應依證據認定之，無證據不得認定犯罪事實，刑
    事訴訟法第154條第2項定有明文；又不能證明被告犯罪或其
    行為不罰者，應諭知無罪之判決，復為同法第301條第1項所
    明定。次按，事實之認定，應憑證據，如未能發現相當證據
    ，或證據不足以證明，自不能以推測或擬制之方法以為裁判
    基礎；又認定不利被告之事實，須依積極證據，苟積極證據
    不足為不利於被告事實之認定時，即應為有利於被告之認定
    ，更不必有何有利之證據；且91年2月8日修正公布之刑事訴
    訟法第161條第1項規定：檢察官就被告犯罪事實，應負舉證
    責任，並指出證明之方法。因此，檢察官對於起訴之犯罪事
    實，應負提出證據及說服之實質舉證責任。倘其所提出之證
    據，不足為被告有罪之積極證明，或其指出證明之方法，無
    從說服法院以形成被告有罪之心證，基於無罪推定之原則，
    自應為被告無罪判決之諭知，最高法院30年上字第816號、4
    0年臺上字第86號、92年台上字第128號分別著有判例。
三、公訴意旨認被告等3人涉有偽造文書罪嫌，係以：被告庚○○、丙○○於92年6月25日即離婚，被告庚○○前陸續向
    被告丙○○借貸，又於93年9月間，以其名下臺中縣太平市
    ○○街9之5號建物及所坐落臺中縣太平市○○段1548、1549
    地號土地，向臺灣土地銀行太平分行借款100萬元，之後由
    被告丙○○代為向銀行清償，被告庚○○則於93年10月20日
    ，將臺中縣太平市○○街9之5號建物及所坐落臺中縣太平市
    ○○段1548、1549地號土地讓與被告丙○○，足認被告庚○○、丙○○業已離婚，且其間之債權債務已在93年10月20日
    ，以被告庚○○名下臺中縣太平市○○街9之5號建物及所坐
    落臺中縣太平市○○段1548、1549號地號土地抵償。被告
    丙○○於檢察官偵訊時，屢稱對被告庚○○四處借款舉債賭
    博感到無奈，更因此離婚，是被告丙○○明知被告庚○○財
    務不佳，2人間之前的債務才以被告所有臺中縣太平市○○
    街9之5號建物及所坐落臺中縣太平市○○段1548、1549號地
    號土地抵償，被告丙○○豈有可能再為已無婚姻關係之被告
    庚○○處理債務或借貸之理。被告丙○○、庚○○既已無
    債權債務關係，又豈有以另讓與上揭建物、土地抵償債務之
    說等情為其論據。訊據被告等3人堅決否認有上開犯行，被
    告庚○○、丙○○均辯稱：被告丙○○先後替被告庚○○代
    價數百萬元之債務，所以才將系爭坐落台中市○○路之建物
    、土地過戶給被告丙○○所指定之被告乙○○名下，以抵償
    債務等語；被告乙○○辯稱：被告丙○○、庚○○是伊之父
    母，伊等表示要將系爭不動產過戶到伊名下，伊有同意，至
    其他細節伊並不清楚等語。
四、本院查：
  (一)被告庚○○、丙○○於92年6月25日離婚；於93年10月20日
    將庚○○所有台中縣太平巿仁和街9之5號建物及坐落臺中縣
    太平巿溪幻段1548、1549地號土地，以買賣為登記原因，過
    戶予丙○○，抵充之前2人間之借貸債務。再於94年間，被
    告庚○○、丙○○及乙○○，合意將陳雪所有，臺中巿北屯
    區○○路○段346巷25弄79之1號建物與該建物公用地下室部
    分與所坐落臺中巿北屯區○○段611之12地號土地，以買賣
    為登記原因，於同年3月30日登記予乙○○所有等事實，業
    據被告3人一致供明在卷，並有戶籍謄本土地買賣契約及登
    記申請書、系爭不動產登記簿謄本等影本附卷可查。
  (二)被告庚○○因積欠告訴人丑○○300萬元借款，遂簽立同額
    之本票1紙供作擔保，因丑○○多次催討，庚○○遂返還其
    欠款40萬元，為取回該本票，庚○○竟萌生偽造文書之犯意
    ，於94年7月28日，在臺中縣太平市○○○街48巷22號丑○○住處，未經其女林貞妏許可，在本票背面，先偽簽其女兒
    「林貞妏」署名1枚，並加以捺印指印1枚，偽造林貞妏之背
    書，藉此轉讓予丑○○；另庚○○明知其名下位在臺中縣太
    平市○○街9之5號（即溪洲段1405建號重測前為太平段2936
    號建號），及其基地坐落溪洲段1549號地號（重測前為太平
    段107-30地號）之建物及土地謄本係由其夫即被告丙○○加
    以保管，並未遺失，為提供擔保，以便於向臺灣土地銀行太
    平分行貸款100萬元，於93年8月13日向臺中縣太平地政事務
    所以土地及建物所有權狀遺失為由申請補發，使臺中縣太平
    地政事務所經辦人員將上開不實事項登載於職務上所掌之公
    文書，被告庚○○所涉此部分之偽造文書罪及使公務員登記
    不實罪，業據原審法院於96年7月26日，以96年度上訴字第
    1888號判決有期徒刑確定等情，有判決書一紙及庚○○前案
    紀錄表在卷可查。
  (三)嗣告訴人於95年10月18日向台灣台中地方法院檢察署，就坐
    落台中縣太平市不動產之移轉及於本票上偽造林貞妏背書部
    分提出偽造文書告訴，其中偽造林貞妏背書及謊報該不動產
    所有權狀遺失申請補發部分，業經該署以95年度偵字第2364
    4號提起公訴，並據原審法院於96年7月26日以96年度訴字18
    88號，判決有罪確定；另坐落台中縣太平市不動產所涉偽造
    文書部分，經同署分別以95年度偵字第23644號、96年度偵
    續字第423號為不起訴處分，再議後發回，再於97年2月29日
    ，以97年度偵續一字第7號移送本院併辦等情，亦有上開各
    判決書、起訴書、不起訴處分書、併辦意旨書在卷可憑。
  (四)證人即告訴人於95年度偵字第23644號檢察官偵訊時證稱：
    「是庚○○在86年間借款結算600萬後還款剩下300萬，這之
    後庚○○陸陸續續還有繼續借款、還款，在91年再次結算有
    300萬的債務，之後再清償部分，剩下260萬元，而借款過程
    中被告表示不能讓其先生（即被告丙○○）知道，．．」等
    語；證人即告訴人之配偶曾聰明於同案檢察官偵訊時證稱：
    「（問：被告三人是否曾經借款？）答：沒有向我借款，但
    庚○○向我太太借款」「我本來都不知道有借款的事，是事
    後我太太向我說明我才知道，有一次我太太去銀行要貸款
    200多萬，要我對保，我才知道這件事我太太的貸款的原因
    是要借款給被告庚○○，我就罵我太太，但這筆錢我還是有
    對保，貸款的金額有撥到我太太的戶頭，時間約在85年12月
    ，我就向我太太查詢借款的數額，總共約600多萬，貸款之
    後約一個星期，庚○○還款300萬，其他借款部分我就不知
    道」「（問：丙○○有無一起借款？）答：沒有，但他表示
    我太太的事情就是我的事情，這是在還款300萬元時表示的
    ，這之後就沒有與我聯絡了」等語，足見被告丙○○所辯，
    其於「7、8年前我曾經幫我太太庚○○還款300萬元」等情
    與事實相符。再被告庚○○於前揭時地，為向臺灣土地銀行
    太平分行貸款100萬元，於93年8月13日向臺中縣太平地政事
    務所冒稱，前揭坐落台中縣太平市土地及建物所有權狀遺失
    為由申請補發，使臺中縣太平地政事務所經辦人員將上開不
    實事項登載於職務上所掌之公文書，被告庚○○所涉此部分
    使公務員登記不實罪，業據原審法院判刑確定等情，已見前
    述，嗣由被告丙○○簽發松祐公司為發票人之支票，清償該
    筆貸款100萬元之事實，亦據證人即承辦代書癸○○於偵查
    及本院審理時證述明確，並有該支票影本附卷可考，是於上
    開坐落台中縣太平市不動產移轉被告丙○○前，丙○○已為
    庚○○清償至少400萬元之債務應無疑義。
  (五)被告丙○○其後分別簽發發票人松祐公司、付款人台中商業
    銀行太平分行支票為庚○○清償以下個人欠款完畢：債權
    人戊○，票號ＴＰＡ0000000號、面額75萬元；債權人己○○，票號ＴＰＡ0000000號，面額22萬元，票號ＴＰＡ000
    0000號，面額50萬元；債權人甲○○，票號ＴＰＡ000000
    0號、面額20萬元；另60萬元欠款亦清償完畢；債權人辛○○票號：ＴＰＡ0000000號，面額9萬5千元、票號ＴＰＡ0
    000000，面額30萬元；債權人壬○○票號：ＴＰＡ000000
    0，面額30萬元、票號ＴＰＡ0000000，面額7萬元；債權
    人丁○○，票號：ＴＰＡ0000000，面額70萬元、票號ＴＰ
    Ａ0000000，面額70萬元等情，業據上開證人即債權人戊○
    等人於本院審理時證述明確，並有各該支票影本附卷可查；
    另證人子○○於檢察官偵訊時證稱： 「是庚○○跟我借錢
    ，我與庚○○認識10幾年陸續有借款，之後庚○○共欠我10
    0多萬還不出來，後來庚○○沒錢，她先生丙○○幫她還，
    約在去年左右的事，有由丙○○代為清償全部債務。是因為
    我找不到庚○○才去找她先生丙○○。我與庚○○之間10
    幾年借貸，庚○○有時會拿她先生丙○○的支票或丙○○收
    到的客票來清償」等語，並有卷附上開發票人，票號ＴＰＡ
    0000000、面額75萬元，票號ＴＰＡ0000000、面額35萬元支
    票影本可稽，是被告丙○○、庚○○所辯，丙○○為庚○○
    代為清償債務5百餘萬元等語，應堪採信。再系爭坐落台中
    市○○路不動產設定最高限額600萬元之抵押，被告自94年2
    月起至97年2月止，簽發松祐公司上開支票，合計清償71萬7
    千6百78元之事實，亦有各該支票影本附卷可考。
五、綜合上述，被告丙○○以替庚○○代償上開債務及清償上開
    不動產所設定之抵押貸款為對價，約定庚○○將上開坐落台
    中市○○路之不動產登記彼等之子乙○○名下，即難謂有何
    虛偽不實可言，參以本件不動產為移轉登記時，告訴人尚未
    為任何民事訴訟請求及刑事告訴，亦與刑法所規定損害債權
    之構成要件有間。本件公訴人就此部分，所憑之證據，無論
    直接或間接證據，均尚未達於一般之人均可得確信，而無合
    理之懷疑存在之程度，本院亦查無其他確切証據，足以証明
    被告等確應負此部分罪責，被告等之犯行尚屬不能証明。原
    審未詳細審酌上情，致對被告等為科刑之判決，自有未洽。
    檢察官上訴，認原審量刑過輕即屬無據，被告等上訴意旨，
    否認犯罪，並據以指摘原審判決不當，係屬有理由，應由本
    院將原審判決撤銷改判。而按本件被告等之犯行不能証明，
    自應由本院為被告等無罪之諭知。被告庚○○、丙○○等此
    部分之犯行既受無罪之判決，自與台中地檢署97年度偵續一
    字第7號移送本院併辦部分無裁判上一罪關係可言，應由檢
    察官另行處理，併予敘明。
參、據上論結，應依刑事訴訟法第369條第1項前段、第364條、
    第301第1項，刑法第28條、第356條、第41條第1項，罰金罰
    鍰提高標準條例第1條前段、第2條，中華民國九十六年罪犯
    減刑條例第2條第1項第3款、第7條、第9條，判決如主文。
本案經檢察官寅○○到庭執行職務。
中    華    民    國    97    年    6    月     4     日
            刑事第四庭    審判長法  官  洪  耀  宗
                                法  官  江  德  千
                                法  官  劉  登  俊
上列正本證明與原本無異。
不得上訴。
                                書記官  粘  銘  環
中    華    民    國    97    年    6    月     4     日


司法院資訊處製作；財團法人民間司法改革基金會備份。
